臺灣高雄地方法院民事判決　　　　　　 100年度再易字第52號
再審原告　　吳雪屏
再審被告　　白雋安
上列當事人間請求損害賠償事件，再審原告對於本院民國100 年
7 月 27 日 100 年度簡上字第 168 號確定判決提起再審之訴，
本院判決如下：
    主  文
再審之訴駁回。
再審訴訟費用由再審原告負擔。
    理    由
一、按不得上訴之判決，於宣示時確定。再審之訴，應於30日之
    不變期間內提起；前項期間，自判決確定時起算，判決於送
    達前確定者，自送達時起算；其再審之理由發生或知悉在後
    者，均自知悉時起算，民事訴訟法第398 條第2 項、第500
    條第1 項、第2 項前段分別定有明文。查原確定判決為不得
    上訴之第二審確定判決，係屬判決於送達前確定者，依前揭
    規定，其提起再審之訴之不變期間，應自送達判決時起算。
    而原確定判決係於民國100 年7 月27日宣判，並於同年8 月
    9 日寄存送達於高雄市警察局新興分局中山路派出所，8 月
    18日生送達再審原告之效力乙節，有送達證書附於該卷可稽
    ，並經本院依職權調取100 年度簡上字第168 號全卷查明屬
    實，則再審原告於100 年8 月31日提起本件再審之訴，自未
    逾法定30日之不變期間，合先敘明。
二、兩造ㄧ、二審訴訟概要及再審原告之主張暨聲明
（ㄧ）再審被告於99年2 月1 日以再審原告不具醫師資格，卻擅
      自對其施行醫療行為，致其全口牙齒受損，無法治癒為由
      ，起訴請求再審原告賠償將來治療之必需醫療費用新臺幣
      （下同）25萬元，以及慰撫金20萬元，嗣於同年12月9 日
      擴張訴之聲明為請求將來治療之必需醫療費用45萬元，慰
      撫金45 萬 元（ㄧ審卷第3 至4 頁、第70頁參照）。再審
      原告則以其僅為再審被告之牙齒塗抹雙氧水與優碘除臭，
      並未對再審被告施行醫療行為，而其塗抹雙氧水與優碘除
      臭，與再審被告之牙齒無法治癒間並無因果關係，且再審
      被告請求之慰撫金與兩造身分地位及經濟能力不符為抗辯
      （ㄧ審卷第46頁參照）。經第ㄧ審法院以簡易程序審理後
      ，認依民生醫院99年9 月13日高市民醫病字第0990005969
      號函及函附診治說明、牙科門診病歷、病歷摘要，以及再
      審被告所提民生醫院99年12 月30 日診斷證明書，可知再
      審被告之口腔問題係以長期積累所生之牙周病為主，「縱
      認被告（按，即再審原告）有對原告（按，即再審被告）
      為根管治療、拔牙、做假牙等行為，亦無法認定被告之行
      為與原告上述口腔問題存有因果關係。原告之口腔健康情
      況既如上述，則其主張一用力假牙就會掉下來或碰到牙齦
      造成疼痛，日常生活中亦無法暢所欲言等情縱認為真，亦
      無可逕認與被告之行為有何因果關係。是原告主張被告應
      負損害賠償責任，為無理由，不應准許，應予駁回。」（
      ㄧ審卷第94至95頁參照），而為再審被告全部敗訴之判決
      。
（二）再審被告不服第一審法院依簡易程序所為之判決，提起上
      訴，上訴聲明(一)原判決廢棄。(二)再審原告應給付再審被告
      90萬元。(三)第一、二審訴訟費用由再審原告負擔。另請求
      傳喚證人黃淯琳，以證明再審原告確實有對其進行根管治
      療及拔牙之醫療行為（二審卷第3 至4 頁、第19頁、第25
      頁參照）。第二審法院審理後，認「被上訴人（按，即再
      審原告）無醫師資格卻為上訴人（按，即再審被告）進行
      上開根管治療等行為，業據證人黃淯琳到庭證述屬實，有
      本院100 年6 月9 日準備程序筆錄在卷可查，且被上訴人
      因上開違法醫師法之行為，經台灣高等法院高雄分院依違
      反醫師法第28條之規定，判處應執行有期徒刑1 年2 月，
      緩刑3 年確定，亦有該院99年度醫上訴字第1 號刑事判決
      在卷可查，被上訴人矢口否認，不足採信。」，進而以醫
      師法第28條係民法第184 條第2 項所稱「保護他人法律」
      ，並認依據高市民醫病字第0990005969號函及函附診治說
      明、牙科門診病歷、病歷摘要，「上開函文既認為上訴人
      #27 、#33 、#34 、#45 等牙齒有未充填完全之根管治療
      ，顯見被上訴人為上訴人施行之根管治療未將牙齒完全填
      充，確有密醫行為之醫療疏失」，又「依醫療常規，牙齒
      牙髓受細菌感染而發炎壞死，或受外力傷害或因神經壞死
      等症狀，即有接受根管治療之必要，此項治療與牙周病之
      治療雖屬二事，本不相干，但倘根管治療時，未完全填充
      、封閉根管，導致細菌仍可沿空心之根管進入牙根底部時
      ，此時倘病人同時患有中度或重度牙周病時，即會因細菌
      進入牙根底部而加劇牙周病之症狀，此屬臨床上常見之情
      事，尚難謂原告提出之民生醫院於99年12月30日診斷證明
      書，載明「(1)#27牙髓壞死(2)#31嚴重牙周病(3)#32、
      #41 中度牙周病(4)#46～#48 及#33 ～#35 瓷牙牙橋輕度
      牙周病動搖」等語，即認上訴人患有嚴重牙周病全然與被
      上訴人施行之根管治療無關」，從而，「上訴人接受根管
      治療之牙齒，既有填充不完全之情狀，顯見被上訴人未以
      糊劑予以完全填塞，涉有密醫行為之醫療疏失，並因此致
      上訴人牙齒根管因細菌之入侵，受有加劇牙周病症狀及引
      發發炎疼痛之損害。從而上訴人主張因被上訴人密醫行為
      之醫療疏失，致其受有損害，堪可採信。」，而再審原告
      未能舉證證明自己無過失，則依民法第184 條第2 項之規
      定，自應對再審被告負侵權行為之損害賠償責任。至於損
      害賠償之範圍部分，則因再審被告不能舉證證明必要醫療
      費用之支出有達至45萬元，故無從准許，惟因再審原告不
      法侵害再審被告身體權、健康權，故依民法第195 條第1
      項及最高法院51年台上字第223 號判例，審酌兩造教育程
      度、經濟狀況及再審原告加害程度等情，認再審被告向再
      審原告請求之慰撫金，應以15萬元為度始為適當，其餘部
      分不能准許，第一審判決於此範圍內應予變更，因此判決
      （即原確定判決）：(一)原判決關於駁回上訴人後開第二項
      之訴部分，及該部分訴訟費用之裁判，均廢棄。(二)上開廢
      棄部分，被上訴人應給付上訴人新台幣壹拾伍萬元。(三)其
      餘上訴駁回。(四)第一、二審訴訟費用由被上訴人負擔六分
      之一，餘由上訴人負擔。該判決並依民事訴訟法第398 條
      第2 項規定，於100 年7 月27日宣示時確定（二審卷第69
      至73頁參照）。
（三）再審原告不服原確定判決，向本院提起再審之訴，其主張
      略以：伊於第二審判決確定後，經訴外人張如鳳、胡素珠
      告知，再審被告曾請訴外人莊子瑩假意至伊處治療牙齒，
      取得不利於伊之證據後，再以此為由向再審原告起訴，從
      而可知，再審被告處心積慮地欲以詐欺手法向伊請求賠償
      。伊並未治療再審被告早已壞損之牙齒，或為其施作根管
      治療，再審被告口腔、牙齦、牙周病等疾患早已存在，絕
      非伊所造成，此亦有與再審被告熟識之鄰人可為證。伊早
      有告知再審被告伊非牙醫師，亦僅為再審被告消除口腔異
      味而已，並未為其施作根管治療，而再審被告先前診療之
      院所亦表示未能證明伊有為再審被告施作齒模以及假牙，
      此亦為原審所認定，然原審竟仍判令伊須賠償再審被告慰
      撫金15萬元，判決理由與主文顯有矛盾。此外，再審被告
      聯合證人黃淯琳，故為偽證，原確定判決竟以之為判決基
      礎，亦有違法。再者，伊自本案發生後既無工作，又無收
      入，第二審法院竟依據伊早前之所得狀況審酌慰撫金，顯
      不合理。末按，伊經再審被告ㄧ再恐嚇勒索，飾詞構陷，
      而患精神官能症，須長期住院治療，影響生活甚鉅，並損
      及伊之名譽，故再審被告應賠償其慰撫金50萬元並登報道
      歉。為此，爰提起本件再審之訴，並聲明：(一)原確定判決
      廢棄。(二)上廢棄部分，再審被告於第二審之上訴駁回。(三)
      再審被告應給付50萬元。(四)再審被告應登報道歉。
      (五)原審及再審之訴訟費用由再審被告負擔。
（四）就再審原告之主張及聲明以觀，可知再審原告提起本件再
      審之訴除欲再開並續行第二審程序以駁回再審被告之上訴
      外，並反訴向再審被告請求慰撫金50萬元及登報道歉回復
      其名譽，則基於再審之訴之本質，本院首應探究本件有無
      法定之再審事由，如有再審事由，始須繼續審理再審原告
      之反訴，據此，本院判斷之次序即為：
      1.原確定判決有無民事訴訟法第 496 條第 1 項第 1 款
        所定「適用法規顯有錯誤」之再審事由？
      2.原確定判決有無民事訴訟法第 496 條第 1 項第 2 款
        所定「判決理由與主文顯有矛盾」之再審事由？
      3.原確定判決有無民事訴訟法第 496 條第 1 項第 10 款
        所定「證人經具結後，就為判決基礎之證言為虛偽陳述
        」之再審事由？
      4.原確定判決有無民事訴訟法第 496 條第 1 項第 11 款
        所定「為判決基礎之民事、刑事、行政訴訟判決及其他
        裁判或行政處分，依其後之確定裁判或行政處分已變更
        」之再審事由？
      5.原確定判決有無民事訴訟法第 496 條第 1 項第 13 款
        所定「當事人發現未經斟酌之證物或得使用該證物者。
        但已如經斟酌可受較有利益之裁判者為限」之再審事由
        ？
      6.原確定判決有無民事訴訟法第 497 條前段所定「依第
        四百六十六條不得上訴於第三審法院之事件，除前條規
        定外，其經第二審確定之判決，如就足影響於判決之重
        要證物，漏未斟酌」之再審事由？
      7.再審原告反訴向再審被告請求慰撫金 50 萬元，是否合
        法？有無理由？
      8.再審原告反訴向再審被告請求登報道歉以回復其名譽，
        是否合法？有無理由？
三、本院就本件有無法定再審事由之判斷
（ㄧ）原確定判決有無民事訴訟法第496 條第1 項第1 款所定「
      適用法規顯有錯誤」之再審事由部分：
      1.再審原告無醫師資格卻為再審被告施作根管治療此情，
        ，業據證人黃淯琳於第二審到庭證述屬實（二審卷第33
        頁參照），且再審原告亦因上開行為，經臺灣高等法院
        高雄分院以再審原告未取得合法醫師資格，對再審被告
        白雋安、訴外人莊子瑩擅自執行醫療業務，而依違反醫
        師法第28條之規定，對再審原告之各行為判處有期徒刑
        8 個月，合併應執行有期徒刑1 年2 月，緩刑3 年確定
        ，有該院99年度醫上訴字第1 號刑事判決可稽。而醫師
        法第28條，係為保護民眾免於受不法醫療行為侵害權利
        之危險所設之規定，被上訴人違反上開醫師法第28條之
        規定，自屬民法第184 條第2 項所定之「保護他人之法
        律」，則再審被告之權利，既遭未取得合法醫師資格之
        再審原告所施作之根管治療行為侵害，其因此所受之損
        害，自應由再審原告依民法第184 條第2 項規定，負推
        定過失之侵權行為損害賠償責任。從而，依據該些判決
        依法認定之事實，可知再審原告主張伊早有告知再審被
        告伊非牙醫師，亦僅為再審被告消除口腔異味而已，並
        未為其施作根管治療，而再審被告先前診療之院所亦表
        示未能證明伊有為再審被告施作齒模以及假牙云云，為
        不可採。
      2.財產上損害部分，依再審被告所提出之天健牙醫診所診
        療估價單，係專作植牙及假牙之用，且再審被告有缺牙
        宿疾，故難認此係因再審原告對其施作根管治療行為所
        生之損害。而再審被告於歐登醫事放射所拍攝X 光，固
        有收據為憑，然亦難認為係屬因再審原告對其施作根管
        治療行為所生之之必要醫療費用。另高雄市立民生醫院
        98年3 月17日之診斷證明書病名欄僅記載嚴重牙周病動
        搖、未徹底充填之根管治療、不合適作假牙等症狀，醫
        師囑言欄則記載「牙周病及假牙、根管治療宜重新建立
        評估及治療」，足認再審被告尚未針對因再審原告對其
        違法施作之根管治療接受必要之醫療，對照再審被告之
        病情摘要，上訴人係接受＃24、＃27，因「嚴重牙周病
        動搖」、「不合適假牙製作」之診療，顯係治療宿疾，
        而非因再審原告侵權行為所致，自難認再審被告得向再
        審原告請求（ㄧ審卷第30至30-2頁、第57頁），從而，
        再審被告所提證據均不足以證明其因再審原告之侵權行
        為而已經支出或將來必須支出之醫療費用，則其請求再
        審原告賠償其因此所受之財產上損害，即醫療費用45萬
        元，不能認為有理由。
      3.非財產上損害部分，因再審原告未取得合法醫師資格，
        即對再審被告施作根管治療行為，顯然侵害再審被告之
        身體權、健康權，依民法第195 條第1 項規定，再審被
        告即得據此向再審原告請求慰撫金，第二審法院乃援引
        最高法院51年台上字第223 號判例，兩造教育程度、經
        濟狀況及被上訴人加害程度等情，認為再審被告所得請
        求之慰撫金數額為15萬元。再審原告固主張伊自本案發
        生後既無工作，又無收入，第二審法院竟依據伊早前之
        所得狀況審酌慰撫金，顯不合理云云，惟其業於第二審
        言詞辯論時自陳「月收入約10幾萬元」（第二審卷第66
        頁參照），是其此部主張顯無理由。
      4.綜上所述，原確定判決認定事實合於經驗法則及論理法
        則，適用法律及援引判例亦無不當，再審原告所為指摘
        為不可採，故原確定判決並無民事訴訟法第496 條第1
        項第1 款所定「適用法規顯有錯誤」之再審事由。
（二）原確定判決有無民事訴訟法第496 條第1 項第2 款所定「
      判決理由與主文顯有矛盾」之再審事由部分：
      1.按最高法院80年度台再字第130 號判例「民事訴訟法第
        四百九十六條第一項第二款所謂：判決理由與主文顯有
        矛盾，係指判決依據當事人主張之事實，認定其請求或
        對造抗辯為有理由或無理由，而於主文為相反之諭示，
        且其矛盾為顯然者而言。」，亦即若原確定判決已於理
        由中已就再審被告之上訴有理由及無理由部分，分別論
        述，並於主文為與其判斷結論ㄧ致之諭示，即無矛盾可
        言。
      2.原確定判決既認定未取得合法醫師資格之再審原告擅自
        對再審被告施作根管治療行為，顯然侵害再審被告之身
        體權、健康權，惟因再審被告不能舉證因此受有財產上
        之損害，故認再審被告僅得請求慰撫金15萬元，乃於該
        範圍內將第一審判決廢棄改判已如前述，經核其判決理
        由之判斷結論與主文之諭示相ㄧ致，並無矛盾，揆諸前
        揭判例，即不能認為原確定判決有民事訴訟法第496 條
        第1 項第2 款所定「判決理由與主文顯有矛盾」之再審
        事由。
（三）原確定判決有無民事訴訟法第496 條第10款所定「證人經
      具結後，就為判決基礎之證言為虛偽陳述」之再審事由部
      分：
      1.按民事訴訟法第496 條第1 項第10款及第2 項分別規定
        「有下列各款情形之一者，得以再審之訴對於確定終局
        判決聲明不服。但當事人已依上訴主張其事由或知其事
        由而不為主張者，不在此限：....十、證人、鑑定人、
        通譯、當事人或法定代理人經具結後，就為判決基礎之
        證言、鑑定、通譯或有關事項為虛偽陳述者。」、「前
        項第七款至第十款情形，以宣告有罪之判決或處罰鍰之
        裁定已確定，或因證據不足以外之理由，而不能為有罪
        之確定判決或罰鍰之確定裁定者為限，得提起再審之訴
        。」。
      2.證人黃淯琳於100 年6 月9 日於第二審具結證述「（法
        官問：你有無曾經目睹被上訴人對上訴人的牙齒作何種
        行為？）有打麻醉藥作根管治療....」，有準備程序筆
        錄及證人結文附於原審卷可參（第二審卷第33頁、第35
        頁參照）。再審原告故指稱再審被告聯合證人黃淯琳，
        故為偽證云云，惟查黃淯琳尚未因涉犯偽證罪而受有罪
        判決確定，亦查無黃淯琳係因證據不足以外之理由，而
        不能受有罪之確定判決之情事，是再審原告此部指摘亦
        不可採，揆諸前揭規定，應認原確定判決並無民事訴訟
        法第496 條第10款所定「證人經具結後，就為判決基礎
        之證言為虛偽陳述」之再審事由。
（四）原確定判決有無民事訴訟法第496 條第1 項第11款所定「
      為判決基礎之民事、刑事、行政訴訟判決及其他裁判或行
      政處分，依其後之確定裁判或行政處分已變更」之再審事
      由部分：
      再審原告固指稱原確定判決有本款再審事由（本院卷第33
      頁反面參照），惟通觀其所提書狀，並未具體指出究竟係
      何「民事、刑事、行政訴訟判決及其他裁判或行政處分」
      ，而原確定判決所採之臺灣高等法院高雄分院99年度醫上
      訴字第1 號刑事確定判決亦無變更，從而，難認再審原告
      此部指摘有所憑據，故原確定判決並無民事訴訟法第496
      條第1 項第11款所定「為判決基礎之民事、刑事、行政訴
      訟判決及其他裁判或行政處分，依其後之確定裁判或行政
      處分已變更」之再審事由。
（五）原確定判決有無民事訴訟法第496 條第1 項第13款所定「
      當事人發現未經斟酌之證物或得使用該證物者。但已如經
      斟酌可受較有利益之裁判者為限」之再審事由部分：
      1.再審原告另主張伊於第二審判決確定後，經訴外人張如
        鳳、胡素珠告知，再審被告曾請訴外人莊子瑩假意至伊
        處治療牙齒，取得不利於伊之證據後，再以此為由向再
        審原告起訴，從而可知，再審被告處心積慮地欲以詐欺
        手法向伊請求賠償云云，惟張如鳳、胡素珠，性質上為
        證人，非屬物證，與本規定已有不合。
      2.況且張如鳳、胡素珠所能證明之事僅「再審被告曾請訴
        外人莊子瑩假意至伊處治療牙齒，欲取得不利於再審原
        告之證據」，惟縱然確實有此事實，亦不足動搖「再審
        原告違反醫師法擅自為再審被告施作醫療行為，侵害再
        審被告之身體權、健康權」此ㄧ事實，亦即無從推翻原
        確定判決之結論。
      3.從而，再審原告此部指摘仍不可採，原確定判決並無民
        事訴訟法第496 條第1 項第13款所定「當事人發現未經
        斟酌之證物或得使用該證物者。但已如經斟酌可受較有
        利益之裁判者為限」之再審事由。
（六）原確定判決有無民事訴訟法第436 條之7 所定「就足影響
      於判決之重要證物，漏未斟酌」之再審事由部分：
      1.再審原告主張再審被告口腔、牙齦、牙周病等疾患早已
        存在，絕非伊所造成，此亦有與再審被告熟識之鄰人可
        為證云云，惟再審原告於第一審、第二審審理中均未聲
        請傳喚該鄰人，則該鄰人顯然非第一審、第二審法院所
        得斟酌之證據。
      2.況且原確定判決業論述再審被告早有口腔、牙齦、牙周
        病等陳年疾病，故不能斷定該些疾病可歸責於再審原告
        已如前述，因此，縱然該鄰人就該些事實到庭證述，亦
        不足以變更原確定判決之結論，是再審原告執此指摘，
        委不足採。
      3.從而，原確定判決亦無民事訴訟法第436 條之7 所定「
        就足影響於判決之重要證物，漏未斟酌」之再審事由。
四、綜上所述，本院依再審原告所提歷次書狀所陳，6 項再審事
    由ㄧㄧ判斷後，認再審原告所指摘者均不可採，原確定判決
    並無再審事由，無從再開及續行第二審之訴訟程序，則再審
    原告反訴請求再審被告給付慰撫金及登報道歉部分，依法即
    無須加以審究。
五、按再審之訴顯無再審理由者，得不經言詞辯論，以判決駁回
    之，民事訴訟法第502 條第2 項定有明文。本件原確定判決
    並無「適用法規錯誤」、「判決理由與主文顯有矛盾」、「
    證人經具結後，就為判決基礎之證言為虛偽陳述」、「為判
    決基礎之民事、刑事、行政訴訟判決及其他裁判或行政處分
    ，依其後之確定裁判或行政處分已變更」、「當事人發現未
    經斟酌之證物或得使用該證物者。但已如經斟酌可受較有利
    益之裁判者為限」、「就足影響於裁判之重要證物，漏未斟
    酌」之情事，業如上述，從而，再審原告以原確定判決有民
    事訴訟法第496 條第1 項第1 款、第2 款、第10款、第11款
    、第13款及第436 條之7 之規定提起本件再審之訴，求為廢
    棄改判，並反訴向再審被告請求慰撫金及登報道歉，即顯無
    理由，爰不經言詞辯論，逕以判決駁回。
六、據上論結，本件再審原告之訴，為無理由，依民事訴訟法第
    502 條第2 項、第78條，判決如主文。
中    華    民    國   100    年    12    月    7     日
                  民事第三庭審判長法  官  黃宏欽
                                  法  官  楊淑珍
                                  法  官  陳樹村
以上正本係照原本作成。
本判決不得上訴。
中    華    民    國   100    年    12    月    7     日
                                  書記官  葉姿敏